【裁判字號】    99,台上,2413
【裁判日期】    990422
【裁判案由】    偽造文書
【裁判全文】
最高法院刑事判決            九十九年度台上字第二四一三號
上  訴  人  甲○○
            乙○○
共      同
選任辯護人  林辰彥律師
            林傳哲律師
上列上訴人等因偽造文書案件，不服台灣高等法院中華民國九十
八年八月十一日第二審更審判決（九十七年度上更(一)字第四七七
號，起訴案號：台灣台北地方法院檢察署九十三年度偵字第一四
三四六號），提起上訴，本院判決如下：
    主  文
上訴駁回。
    理  由
按刑事訴訟法第三百七十七條規定，上訴於第三審法院，非以判
決違背法令為理由，不得為之。是提起第三審上訴，應以原判決
違背法令為理由，係屬法定要件。如果上訴理由書狀並未依據卷
內訴訟資料，具體指摘原判決不適用何種法則或如何適用不當，
或所指摘原判決違法情事，顯與法律規定得為第三審上訴理由之
違法情形，不相適合時，均應認其上訴為違背法律上之程式，予
以駁回。本件上訴人甲○○、乙○○（下稱上訴人二人）上訴意
旨略稱：(一)、告訴人丙○○於民國九十二年四月間曾與上訴人二
人達成協議，聲明願退出超緯工程股份有限公司（下稱超緯公司
），並授權得援用其於九十一年八月二十一日出具之委託書（下
稱系爭委託書）及由乙○○保管之印章，故上訴人二人於九十二
年七月二十九日製作丙○○辭去公司董事之辭職書（下稱系爭辭
職書）及移轉其所有超緯公司一千三百股之股份予甲○○，係經
協議及丙○○之授權，並非偽造，詎丙○○因於九十二年五月妨
害上訴人二人之自由遭法院判處拘役後，挾怨報復，始矢口否認
有授權之事，而提出本件告訴。(二)、超緯公司在基隆市七堵區○
○○段土地開發之土石方堆置場（以下稱瑪陵坑棄土場）合作案
前，超緯公司幾乎處於停業狀態。嗣由甲○○墊納稅捐等款項後
，才開始瑪陵坑棄土場之開發，但經營狀況因不如預期，虧損嚴
重。而「瑪陵坑設置土石方資源堆置場合作契約」工程原由甲○
○於八十八年八月二十八日所取得訂定，所有保證金及相關開發
工程費用均由甲○○支付，丙○○無一為之，此有合約書暨由甲
○○簽發面額共新台幣（下同）三千七百二十五萬元之支票四紙
可證。丙○○遲至八十八年九月十八日始加入，當即表示願投資
百分之三十五，即依約應負擔同比例保證金約一千四百萬元，但
丙○○並無資力，而以「借款方式」入夥，乃有丙○○以其妻林
惠綸名義簽發支票給付利息之舉，凡此，復有協議書及林惠綸簽
發之支票四張，其中二張支票已兌現，另二張支票因丙○○經濟
困難要求不予提示，是丙○○謂其係技術入股云云，均屬無稽。
如上約定，算至九十二年二月間，丙○○積欠甲○○墊款已達數
千萬元。甲○○因此於九十二年二月二十一日以台北杭南郵局第
三二九號存證信函予以解除雙方上開合約，並約丙○○及乙○○
至喜來登飯店協商解決，該次協商結果丙○○願將超緯公司之股
份全部讓與甲○○，上訴人二人因此依丙○○退股之意思及協議
，製作相關之文書，自無損害丙○○利益可言。以上事實，已據
證人鍾能坤於第一審審理時及呂保民於原審審理時證述在卷，乃
原審就渠等有利於被告之證詞不予採納，僅泛言鍾能坤之證詞無
從證實上訴人二人確已與丙○○達成股份移轉之協議等語，同時
臆測「如告訴人要退出，必然要做個結算，而被告與告訴人並無
結算，告訴人未取得相當之金額，顯然不可能退出」等推定之詞
為不利於上訴人二人認定之理由，所為論斷與經驗及論理法則不
符，而有判決不適用法則或適用不當及判決不載理由之違法。(三)
、丙○○確實積欠甲○○代墊超緯公司之款數千萬元，加以超緯
公司迄今仍在虧損狀態，所謂股份實際並無任何利益可言。上訴
人二人所為，並不足以生損害之虞。乃原審未就上訴人二人取得
丙○○之超緯公司一千三百股之股份，實係出於丙○○明示或默
示之授權，用以整頓處理超緯公司債務，並無偽造犯行，復無任
何偽造文書之故意及犯罪動機，難認有損害於丙○○或任何他人
之虞，原判決竟遽為上訴人二人偽造私文書之認定，有判決不適
用法則或適用不當之違法。(四)、依系爭委託書內容之記載，係屬
無期限概括性廣泛授權，不因事過一年而失效。又依丙○○於瑪
陵坑棄土場乙案後，並未再續任超緯公司負責人，又拒依約繳納
出資額，對超緯公司業務亦不清楚，復將重要行使權利之工具皆
交由上訴人二人執有，從未要求取回等情觀之，足證丙○○之行
為確已足使上訴人二人確信獲得授權，故上訴人二人主觀上並無
偽造私文書之故意。原判決理由欄，不僅就有利於上訴人二人之
證據何以不採之理由未記載，且事實欄未記載上訴人二人如何有
犯意聯絡及行為分擔，以及偽造文書如何足以生損害於公眾及他
人等構成要件，亦未記載認定犯罪事實所憑之證據及理由，徒採
丙○○片面之詞，即為上訴人二人有罪之認定，有判決不適用法
則、適用不當及理由不備之違法等語。
惟查：證據之取捨、證據證明力之判斷，以及事實有無之認定，
屬事實審法院之職權，苟其取捨判斷與認定，並不違背論理法則
及經驗法則，即不容任意指為違法，而執為適法之第三審上訴理
由。本件原審依憑：(1)原判決事實欄所載之犯罪事實，業據丙○
○指訴明確，且有土石方資源堆置場合作合約書、協議書、系爭
委託書、偽造之辭職書及超緯公司九十二年七月二十九日上午十
時之股東臨時會議事錄、同日下午二時之董事會議事錄及台北市
政府商業管理處超緯公司登記案卷等在卷可稽。(2)甲○○因以超
緯公司名義申請開發瑪陵坑棄土場之工程後，先後二次依序變更
董事長為鍾能坤、乙○○時，均徵得丙○○同意，於變更為乙○
○時，更出具系爭委託書授權乙○○代為處理超緯公司董事、監
察人之解任、選任等會議之開會暨於相關文件上代為簽名用印等
事宜，亦據丙○○證述綦詳，並有該委託書可考，足認丙○○於
上訴人二人加入超緯公司後，亦未放棄對於該公司之權利。(3)依
丙○○之指述、系爭委託書記載之日期及內容，再參酌甲○○於
警詢及偵查中關於製作系爭辭職書前是否徵得丙○○同意之供詞
，以及上訴人二人製作系爭辭職書前之九十二年五月間丙○○曾
因與上訴人二人就公司經營及營利等問題發生爭執，竟以挖土機
為路障阻擋瑪陵坑棄土場之通路，致遭判刑之台灣台北地方法院
九十二年度易字第二三九五號及原審九十三年度上易字第一三０
一號刑事判決等證據，認系爭委託書授權之範圍並不包括丙○○
之辭職等事務，上訴人二人所辯有權製作丙○○辭任董事之辭職
書，顯不足採。(4)依甲○○於偵查中所供其與乙○○和丙○○在
喜來登飯店會面協議丙○○超緯公司股份之移轉，結果不歡而散
，致未有何具體結論。且甲○○於該次會面後，尚寄發存證信函
要求丙○○履行出資義務，有存證信函影本可參，足認乙○○所
稱於喜來登飯店有達成協議乙節，係卸責之詞。(5)甲○○所僱用
在工地現場管理之鍾能坤於第一審審理時之證詞，係聽聞片斷之
記憶，無從證實上訴人二人確已與丙○○達成股份移轉之協議，
況鍾能坤亦證稱未參與超緯公司股份之處理或居中協調，難認其
知悉上訴人二人與丙○○間有無達成前開協議之事，是無從認丙
○○已放棄對超緯公司之權利。(6)證人呂保民於原審法院更(一)審
（下稱更(一)審）審理時雖證稱最後有到基隆路邱文彬的辦公室做
最後協商，丙○○看甲○○也沒辦法處理，就說全部交給甲○○
去處理，並說他退出，債務由甲○○負責等語，然呂保民所證述
之事實，與前揭具體事證不符，且呂保民供稱「我是甲○○這邊
的，擔任甲○○顧問。我是說我投資在甲○○這邊，他出名我沒
有出名。我是擔任超緯公司的顧問，不是甲○○的顧問」等語，
足見呂保民與甲○○之立場與利益一致，所為證述係迴護之詞，
不足採信。(7)證人林少武、尤俊晴於更(一)審審理中均證稱不清楚
超緯公司負責人變更之情形，是無法為上訴人二人有利之認定。
(8)依大鼎聯合會計師事務所人員王志榮於偵查中之證詞，及卷附
超緯公司之變更登記表、股東名簿、變更登記申請書等證據，可
證明上訴人二人於九十二年七月二十九日交付由乙○○製作完成
之系爭辭職書等文件予不知情王志榮，委託其辦理超緯公司之董
事、監察人、董事長及丙○○等股東之股份變更登記事宜，同日
並指示王志榮製作登載不實之臨時股東會議事錄及董事會議事錄
，持向台北市政府商業管理處辦理申辦變更登記，而使丙○○原
有之超緯公司一千三百股股份全數過戶登記至甲○○名下，及喪
失超緯公司董事一職之結果。是上訴人二人所辯臨時股東會議事
錄等文書均係會計師製作，伊等沒有注意，並不知情云云，係卸
責之詞，不足採信。(9)台灣台北地方法院檢察署九十二年度偵字
第二二一六四號案件係乙○○對甲○○提出告訴，指訴股東甲○
○於九十二年八月二十三日偽造超緯公司股東會議紀錄，持以辦
理負責人、股東及公司營業地址之變更登記，涉犯偽造文書罪嫌
，與本件起訴並論罪科刑之事實，非屬同一事實，上訴人二人辯
稱兩案為同一案件，自無足採等證據資料，予以綜合判斷，認為
上訴人二人有原判決事實欄所載共同基於行使偽造私文書及行使
業務上登載不實文書之犯意聯絡，推由乙○○冒用丙○○之名義
，並盜蓋其持有之丙○○印章，偽造丙○○於九十二年七月二十
九日辭去超緯公司董事職務之辭職書一件，及利用不知情之大鼎
聯合會計師事務所人員王志榮，製作屬公司負責人乙○○業務上
應記載之文書，即於九十二年七月二十九日上午十時召開之超緯
公司臨時股東會議事錄及董事會議事錄後，向台北市商業管理處
申請變更登記甲○○為新任董事長而行使之犯行。因而撤銷第一
審之科刑判決，於比較新舊法律規定後，依想像競合犯之規定，
從一重改判論處上訴人二人共同行使偽造私文書，足以生損害於
公眾及他人罪刑（各處有期徒刑三月，如易科罰金，均以銀元三
百元折算一日，並依中華民國九十六年罪犯減刑條例規定，各減
為有期徒刑一月又十五日，如易科罰金，均以銀元三百元折算一
日）。已詳述其就案內所有證據，本於調查所得，相互勾稽之結
果，分別定其取捨而資為判斷犯罪事實之形成心證理由，並就上
訴人二人否認犯罪之所辯，何以不足採信，於理由內逐一指駁、
說明甚詳，所為論斷均有卷存證據資料可資覆按。從形式上觀察
，並無違經驗與論理法則，且屬事實審法院取捨證據職權之適法
行使，又無足以影響判決結果之違法情形存在，自不容任意指摘
。上訴意旨雖指摘原判決違法，然丙○○於九十一年八月二十一
日所出具之系爭委託書所記載「委任人（即丙○○）茲委任受任
人（即乙○○）代為處理超緯工程股份有限公司董事、監察人解
任、選任相關會議之開會事宜……董事願任同意書及其他文件上
代為簽名用印」等文字，據丙○○於原審審理時指稱該委託書所
授權乙○○辦理之事，僅限於將超緯公司負責人由鍾能坤變更為
乙○○此事等語，而依卷附超緯公司變更登記資料，確有超緯公
司董事長於九十一年八月二十九日由「鍾能坤」變更為「乙○○
」之記載，原審因而認丙○○上開指述堪予採信，並無違誤。是
上訴意旨徒憑己見謂系爭委託書性質上係屬「無期限概括性廣泛
授權」云云，指摘原判決違法，自非合法之上訴理由。至於其他
上訴意旨，均係就原審依憑證據所為採證認事職權之合法行使，
以及原判決已論列說明之事項，依憑己見任意指為違法，並重為
事實之爭執，否認犯罪，均非合法之上訴理由。衡以前開說明，
其就行使偽造私文書部分之上訴為違背法律上之程式，應予駁回
。另原判決認上訴人二人因想像競合所犯之行使業務上登載不實
文書罪部分，核屬刑事訴訟法第三百七十六條第一款所列不得上
訴於第三審法院之案件，因所犯行使偽造私文書重罪部分，上訴
既不合法律上之程式，無從為實體上審理，其等因想像競合所犯
之行使業務上登載不實文書輕罪部分，自亦無從適用審判不可分
原則，併同為實體上審判，亦應從程序上予以駁回。
據上論結，應依刑事訴訟法第三百九十五條前段，判決如主文。
中    華    民    國  九十九  年    四    月  二十二  日
                      最高法院刑事第十三庭
                          審判長法官  賴  忠  星
                                法官  呂  丹  玉
                                法官  吳      燦
                                法官  蔡  名  曜
                                法官  葉  麗  霞
本件正本證明與原本無異
                                      書  記  官
中    華    民    國  九十九  年    四    月  二十六  日
                                                      V

司法院資訊處製作；財團法人民間司法改革基金會備份。
